【裁判字號】    92,上,16
【裁判日期】    920415
【裁判案由】    損害賠償
【裁判全文】
臺灣高等法院臺中分院民事判決  九十二年度上字第一六號
      上  訴  人  甲○○
      被  上訴人  乙○○
      訴訟代理人  丙○○
右當事人間請求損害賠償事件，上訴人對於中華民國九十一年十一月十五日臺灣臺中
地方法院九十一年度訴字第三三七九號第一審判決提起上訴，本院判決如左：
    主    文
上訴駁回。
第二審訴訟費用由上訴人負擔。
    事    實
甲、上訴人方面：
一、聲明：求為判決：
(一)、原判決廢棄。
(二)、被上訴人應在大智國民小學（下簡稱大智國小）朝會時向上訴人道歉及道歉報告
    時間不得少於五分鐘。
(三)、訴訟費用由被上訴人負擔。
二、陳述：除引用原判決書之記載外，補陳：
(一)、本件應審究被上訴人稱：「破壞信譽、挑撥、煽動、藐視」之文詞，是否為侮辱
    文詞，及將上開文詞加諸人，其人之品德、聲譽、社會一般評會是否因而受有貶
    損以為斷。本案一審決理由稱「觀諸該陳述內容，則當難認陳述足以貶損一般人
    對原告之社會地位評價，故本件縱原告（陳）述為真，亦不得謂被告已損害原告
    告之名譽權。」，則倘若將此話加諸於法官是否亦構成侵害其名譽，其社會一般
    評價是否亦受有貶損？
(二)、被上訴人違反勞動基準法（下簡稱勞基法）令，業經台中市政府九十年十一月二
    十三日科處罰鍰在案，上訴人因被上訴人違法，權利已遭受侵害，然被上訴人卻
    不知悔改，仍於九十一年一月九日發表不法言論，再次不法侵害上訴人，是為上
    訴人所不能忍受。且被上訴人違法減薪，後經上訴人向行政院勞工委員會（下簡
    稱勞委會）請教，經律師告以應寄存證信函表明請求資方勞務給付，以釐清勞動
    契約之責任。而上訴人之妻遭被上訴人違法解僱，自有提起訴訟確認僱傭關係存
    在之必要，並經臺灣臺中地方法院（下簡稱臺中地院）九十一年度勞簡上字第七
    號認定在案，據此，上訴人提出告訴、寄存證信函，僅為「依法行事」卻遭被上
    訴人稱為貌視校長人格，屬重大誣蔑行為，本校當之不續聘，故被上訴人於九十
    一年一月九日勞資爭議調解所稱之第六點全文應已造成其名譽損害。
三、證據：除引用原審立證外，補提臺中市政府反勞基法罰鍰處分書、臺中地院九十
    一年度中簡字第六七號民事判決書、九十年十月工資表、勞委會函文、九十年十
    月十七日勞資爭議調解會議紀錄、存證信函影本各一份及台中市政府函影本二份
    為證。
乙、被上訴人方面：
一、聲明：求為判決如主文所示。
二、陳述：
(一)、上訴人請求捐害賠償乙事，以訴外人大智國小與其妻王麗秋間勞資爭議協調時，
    對會議人所發送之文件，認有侵害其名譽，惟大智國小與王女勞資之爭議，因王
    女於民國八十六年九月一日起至九十年十二月三十一日止受僱於大智國小，為該
    校附設幼稚園擔任廚工，每年簽訂契約，因大智國小未諳動法令，認渠幫廚工作
    僅係臨時、機動性質，故僅依實際工作日數給付薪資，並無所謂「無給休假」，
    為此，該校特提高每日薪資為新台幣（下同）七百元，予以聘僱。上訴人認前開
    契約尚符勞基法適用範圍，故函請勞委會釋疑，經認定確有勞基法之適用，致勞
    委會及台中市政府於九十年十一月二十三日以大智國小不合勞基法而予科處罰鍰
    ，該校旋於當月依勞基法以每日七百元計算三十日之薪資給付王女，同時補例假
    日、國定假日、特別休假日之工資在案。該校並就全體廚工之僱用，以勞基法之
    原則，改訂新約，就此相同條件（月薪一萬五千八百四十元）於九十年十一月二
    十九日通知王女訂約，惟王女以相對日薪減少，勞動條件轉苛為由，要將上開核
    補之假日薪資計入為一萬九千六百元，而未就新約予承諾，大智國小遂於同年十
    二月三十一日通知王女終止僱傭契約。且台中市政府自九十一年一月一日起函將
    幼兒點心之業務改採外包方式，委由大型烹飪公司辦理，故大智國小不再需要廚
    工，即王女原先所負責「點心之調配、製作、分配」，已屬勞動條件之變更，因
    而，即使前開僱傭關係不因大智國小片面通知終止而消滅，亦因勞基法第十一條
    第四款之法定事由而終止，此已經訴訟予以認定在案。
(二)、上訴人所謂「侵害名譽」部分，大智國小依主管機關處分，迅於受處分後，即就
    八十九年十一月之薪資，以符合勞基法之原則給付，致王女當月領薪時有驟增之
    錯覺，詎上訴人竟據此連繫大智國小另外三員廚工，告以渠等亦應適用，慫恿渠
    等向該校請求比照辦理，因此，大智國小乃與王女協調期間，就前開事實及部分
    流程，付印成文件，供勞資爭議協調等相關人員參考，一來僅單純屬於案件之說
    明，二來進行協調之處所為台中市政府勞工局，並非外人所得任意進出，會議程
    序並非外人所得見聞，客觀上顯無致上訴人於一般人社會評價之貶損，進一步言
    之，大智國小於協調之出席代表之言論，乃本於公務員職務所提出之報告，主觀
    上亦絕無貶損上訴人名譽之故意。
(三)、被上訴人僅是大智國小之負責人，上訴人以九十一年一月九日於台中市勞工局所
    發之文件涉及侵害其名譽，應告大智國小才對，竟對被上訴人起訴，對象不對，
    且被上訴人到場開會僅是以負責人身分去的，現場又未發言，何來侵害其名譽。
三、證據：臺中地院九十一年度勞簡上字第七號民事判決書、台中市政府函三份、監
    察院函、存證信函、臺灣臺中地方法院檢察署（下簡稱臺中地檢署）不起訴處分
    書、臺灣高等法院台中分院檢察署（下簡稱臺中高分檢）處分書及臺中市政府訴
    願定書（稿）等影本各一份為證，請求傳訊證人藍惠娟、陳美麗、阮秋菊。
丙、本院依職權訊問證人洪雨霖、劉美蓉。
    理    由
一、本件上訴人主張：被上訴人身為公務員，未依法行政，違反勞基法令，對伊妻王
    麗秋任職大智國小廚工時，違法減薪，已經台中市政府九十年十一月二十三日科
    處罰鍰在案，卻又不知悔改，竟於九十一年一月九日發表不法言論，再次不法侵
    害伊，伊才寄存證信函給被上訴人表明請求資方勞務給付，以釐清勞動契約之責
    任，且伊之妻遭被上訴人違法解僱，為有提起確認僱傭關係存在之必要，並經臺
    中地院九十一年度勞簡上字第七號認定在案，據此，伊提出告訴、寄存證信函，
    僅為「依法行事」卻遭被上訴人稱為破壞校方信譽，挑撥煽動廚工，藐視校長人
    格之重大誣蔑行為等，誹謗伊之名譽，爰依民法第一百九十五條之規定，請求回
    復伊名譽之適當處分等情，因求為命被上訴人應在大智國小朝會時向上訴人道歉
    及道歉報告時間不得少於五分鐘之判決。
二、被上訴人則以：大智國小與王麗秋勞資之爭議，因王女於民國八十六年九月一日
    起至九十年十二月三十一日止受僱於大智國小，為該校附設幼稚園擔任廚工，每
    年簽訂契約，因大智國小未諳勞動法令，認渠幫廚工作僅係臨時、機動性質，故
    僅依實際工作日數給付薪資，並無所謂「無給休假」，因此，該校特提高每日薪
    資為七百元，予以聘僱，上訴人認前開契約尚符勞基法適用範圍，故函請勞委會
    釋疑，經認定確有勞基法之適用，致勞委會及台中市政府於九十年十一月二十三
    日以大智國小不合勞基法而科處罰鍰，該校旋於當月即依勞基法規定補給王女工
    資。嗣該校以勞基法之原則，改訂新約，於九十年十一月二十九日通知王女訂約
    ，惟王女以相對日薪減少，勞動條件轉苛為由，而未就新約予承諾，大智國小遂
    於同年十二月三十一日通知王女終止僱傭契約。且台中市政府自九十一年一月一
    日起函將幼兒點心之業務改採外包方式，委由大型烹飪公司辦理，故大智國小不
    再需要廚工，即王女原先所負責「點心之調配、製作、分配」，已屬勞動條件之
    變更，因而即使前開僱傭關係不因大智國小片面通知終止而消滅，亦因勞基法第
    十一條第四款之法定事由而終止。至上訴人所謂「侵害名譽」部分，大智國小除
    依主管機關處分，迅依勞基法之原則給付，詎上訴人竟據此連繫大智國小另外三
    員廚工，告以渠等亦應適用，慫恿渠等向該校請求比照辦理，因此，大智國小乃
    與王女協調期間，就前開事實及部分流程，付印成文件，供勞資爭議協調等相關
    人員參考，一來僅單純屬於案件之說明，二來進行協調之處所為台中市政府勞工
    局，並非外人所得任意進出或見聞，客觀上顯無致上訴人於一般人社會評價之貶
    損，且大智國小於協調之出席代表之言論，乃本於公務員職務上所提出之報告，
    主觀上亦絕無貶損上訴人名譽之故意，且伊僅是大智國小之負責人，上訴人竟對
    伊個人起訴，對象錯誤等語，資為抗辯。
三、按不法侵害他人之身體、健康、名譽或自由者，被害人雖非財產上之損害，亦得
    請求賠償相當之金額，民法第一百九十五條第一項前段規定甚明。而所謂名譽受
    損害，必須依社會觀念，足認其人之聲譽，已遭貶損而言（最高法院五十八年度
    台上字第二三二九號判決參照），故名譽為人格之社會上評價，侵害名譽，以有
    使他人人格之社會評價降低為必要條件，即侵權行為是否侵害其名譽，應斟酌被
    害人在社會上之地位，依客觀標準定之，倘客觀評價不生影響時，自不成立侵害
    名譽權。
四、本件上訴人主張被上訴人於九十一年一月九日在台中市政府勞資爭議調解會議上
    發表不當言論：「甲○○先生到處投書檢舉，嚴重破壞本校信譽，又以電話挑撥
    ，煽動廚工，造成廚工人心惶惶，嚴重影響本校正常運作，並對校長提出告訴，
    又寄存證信函，藐視校長人格，實屬重大誣蔑行為。」涉有侵害伊名譽權等語，
    但為被上訴人以前詞否認，故本件應審究者，為上開文詞是否客觀上有侵害上訴
    人之名譽權，經查：
(一)、就被上訴人所稱「甲○○先生到處投書檢舉，嚴重破壞本校信譽」乙節，按上訴
    人之妻王麗秋於八十六年九月一日起受僱於大智國小附設幼稚園擔任廚工工作，
    八十七年九月十六日行政院人事行政局局企字第０二二二五０號函釋學校從事廚
    工之按日計薪人員，係屬事務管理規則所稱之工友，應自八十七年十二月三十一
    日起適用勞基法，惟被上訴人未依規定將王女納入勞基法規範，上訴人遂基於保
    護其妻子權益，一路陳情，共計二次市政府，二次行政院勞委會，一次市議會，
    一次監察院，有被上訴人提出台中市政府函三份監察院函、存證信函、臺中市政
    府訴願定書（稿）等影本各一份為證，並為兩造所不爭執，堪信為真實，足見被
    上訴人所稱上訴人到處陳情為事實，其所言「嚴重破壞本校信譽」乃就該事實所
    為之評述，尚難遽認有侵害上訴人名譽權。
(二)、次就被上訴人稱「又以電話挑撥，煽動廚工，造成廚工人心惶惶，嚴重影響本校
    正常運作」等語之情形，查上訴人確實有打電話給大智國小附設幼稚園之其他廚
    工之事實，已據證人即廚工藍惠娟、陳美麗、阮秋菊庭證述屬實，並為上訴人所
    不爭執。按大智國小僱用上訴人之妻王麗秋時雖因違反勞基法令，並經台中市政
    府九十年十一月二十三日科處罰鍰在案，有臺中市政府違反勞基法罰鍰處分書影
    本一份附卷可稽，復為被上訴人所不爭執，惟大智國小經受處罰後，於當月依勞
    基法以每日七百元計算三十日之薪資給付王女，同時補例假日、國定假日、特別
    休假日之工資，並為上訴人所自承，則上訴人與被上訴人之勞資爭議，應僅止於
    其與被上訴人（或大智國小）間之關係，該校之其他廚工並未有任何爭執，而上
    訴人卻未舉證證明其有何權利或義務得主動打電話給其他廚工，告以得向大智國
    小爭取薪資補償，是上訴人打電話給其他廚工，顯非其權責，且證人阮秋菊於本
    院準備程序中亦證稱「．．我跟他（指上訴人）說我年紀很大，快可以退休了，
    不要談這些。他跟我說這個是工資的錢，我一直不想跟他說。」等語（見本院卷
    第三一頁），按權利非涉及公益，並非不可拋棄，而上訴人卻多次以電話促請其
    他廚工爭取補償薪資，自有影響其他廚工與大智國小之勞資和諧。從而，被上訴
    人以上訴人電話挑撥，煽動廚工，造成廚工人心惶惶，嚴重影響大智國小正常運
    作等語，亦非無由。
(三)、再就被上訴人所稱上訴人「並對校長提出告訴，又寄存證信函，藐視校長人格，
    實屬重大誣蔑行為。」等語以觀，查上訴人對被上訴人因其妻僱傭薪資事由寄存
    證信函及提出妨害名譽告訴，後經臺中地檢署為不起訴處分之事實，有被上訴人
    提出存證信函、臺中地檢署不起訴處分書及臺中高分檢處分書影本各一份為證，
    益見被上訴人之上開文詞僅止事實之陳述與評價。上訴人又提出最高法院八十六
    年度台上字第三○五號之判決為證，認在民法上，若已將足以毀損他人名譽之事
    表白於特定第三人，縱未至公然侮辱之程度，且無散布於眾之意圖，亦應認係名
    譽之侵害，惟上訴人於九十一年一月九日聲請台中市勞工局協調時，被上訴人是
    以大智國小之負責人到場，而協調會上發送之文件，亦以該校名義為對象，此有
    上訴人提出台中市政府函附會議紀錄影本一份在卷可稽，且該文件應係單純屬於
    案件之說明，就上訴人之妻王麗秋不續僱一案之事實陳述。又協調之處所為台中
    市政府勞工局，僅有兩造當事人、勞工局代表、調解人員在場，並據證人洪雨霖
    、劉美蓉證述屬實，可見並非外人所得任意見聞，客觀上顯無致上訴人於一般人
    對其社會評價之貶損，主觀上亦難認有貶損上訴人名譽之故意，是被上訴人所為
    非屬毀損他人名譽事之表白，上訴人引用上開判決，為本件之證明，實無足取。
五、綜上所述，被上訴人所屬之大智國小於台中市政府勞資爭議調解會議上，其陳述
    內容，客觀評價上，並不足貶損一般人對上訴人之社會評價。本件上訴人主張，
    為不足採，被上訴人抗辯，尚屬可信。從而，上訴人本於侵權行為之法律關係，
    請求被上訴人應在大智國小朝會時向上訴人道歉及道歉報告時間不得少於五分鐘
    ，為無理由，不應准許。原審為上訴人敗訴之判決，並無不合。上訴意旨指摘原
    判決不當，求予廢棄改判，為無理由，應予駁回。
六、據上論結，本件上訴為無理由，依民事訴訟法第四百四十九條第一項、第七十八
    條，判決如主文。
中      華      民      國    九十二    年      四      月     十五     日
~B1民事第七庭審判長法官  簡清忠
~B2                法官  陳賢慧
~B3                法官  盧江陽
右為正本係照原本作成。
如對本判決上訴，須於收受判決送達後二十日內向本院提出上訴書狀，其未表明上訴
理由者，應於提出上訴後二十日內向本院提出上訴理由書（須按他造人數附具繕本）
，並繳納送達用雙掛號郵票拾份（每份拾肆元）。
上訴時應提出委任律師或具有律師資格之人之委任狀；委任有律師資格者，另應附具
律師及格證書及釋明委任人與受任人有民事訴訟法第四百六十六條之一第一項但書或
第二項（詳附註）所定關係之釋明文書影本。
~B                書記官  康孝慈
中      華      民      國    九十二    年      四      月     十五     日
附註：
民事訴訟法第四百六十六條之一（第一項、第二項）
對於第二審判決上訴，上訴人應委任律師為訴訟代理人。但上訴人或其法定代理人具
有律師資格者，不在此限。
上訴人之配偶、三親等內之血親、二親等內之姻親，或上訴人為法人、中央或地方機
關時，其所屬專任人員具有律師資格並經法院認為適當者，亦得為第三審訴訟代理人
。
                                                                        Ｂ


司法院資訊處製作；財團法人民間司法改革基金會備份。
